【裁判字號】    90,上更(一),121
【裁判日期】    901009
【裁判案由】    給付管理費
【裁判全文】
臺灣高等法院民事判決  九十年度上更(一)字第一二一號
    上  訴  人    達欣開發股份有限公司
    法定代理人    王人治
    被上  訴人    江坡華城管理委員會
    法定代理人    張序華
右當事人間給付管理費事件，上訴人對於中華民國八十八年一月二十九日臺灣臺北地
方法院八十六年度訴字第四二一七號第一審判決提起上訴，經最高法院第一次發回更
審，本院判決如左：
    主      文
原判決所命上訴人應給付被上訴人新臺幣佰零肆萬陸仟佰玖拾伍元及自民國八十
六年八月一日起至清償日止，按週年利率百分之五計算之利息中，超過新臺幣壹佰壹
拾玖萬柒仟肆佰壹拾伍元及其利息部分，及該部分假執行之宣告暨訴訟費用之裁判均
廢棄。
右開廢棄部分，被上訴人在第一審之訴及其假執行之聲請均駁回。
其餘上訴駁回。
第一、二審及發回前第三審訴訟費用由上訴人負擔十分之四，餘由被上訴人負擔。
    事      實
甲、上訴人方面：
一、聲明：
（一）原判決廢棄。
（二）駁回被上訴人在第一審之訴及假執行之聲請。
二、陳述：除引用原判決記載外，補稱：
（一）被上訴人住戶自民國八十二年底交屋之初即有水可用，依契約約定及使用者付
      費原則，水費自是時起應由實際用水之被上訴人住戶負擔。惟該債務已由伊代
      為清償，依民法第一百七十九條不當得利及代位清償之規定，被上訴人住戶對
      伊負有代墊水費債務。
（二）依被上訴人所開立予伊之管理費收據觀之，係於記載收到應繳管理費後，再附
      記扣除被上訴人社區水費、實際總收入帳。由其記載方式，足認被上訴人亦同
      意伊以對被上訴人住戶之代墊水費債權在同額範圍內和其對伊之管理費債權相
      抵銷，是被上訴人同意承擔被上訴人住戶對伊之代墊水費債務。    
三、證據：除援用第一審所提證據外，補提上訴人收支結餘表影本、附件一份為證。
乙、被上訴人方面：
一、聲明：駁回上訴。
二、陳述：除引用原判決記載外，補稱：
（一）按債務性質不同者，不得抵銷。本件水費與管理費，債之發生原因不同，水費
      係使用者付費，依消費契約而來，債權人為台北市自來水事業處，債務人為江
      坡華城社區使用住戶；而管理費係依公寓大廈管理條例為法源，債權人為區分
      所有權人會議，法人組織，執行機關為公寓大廈管理委員會，債務人為區分所
      有權人或住戶。上訴人之代墊水費，論其法律行為之性質，或屬委任，或係無
      因管理，其請求權應係「代位」請求權，至管理費之繳交，則為組員對法人應
      盡之法定義務，故本件水費與管理費不得抵銷。
（二）至上訴人指稱伊曾向社區住戶收取水費乙節，按伊向住戶收取水費，係委任之
      法律關係存在於伊與住戶之間，該等水費如何處理，要與上訴人無關。而繳交
      管理費係依公寓大廈管理條例之法律關係，屬全體住戶所有，其管理、支用有
      一定程序，與代收水費性質不同，發生原因亦異。
三、證據：援用第一審所提證據。
    理      由
一、本件被上訴人主張：上訴人於臺北縣新店巿新坡一街興建江坡華城社區（以下稱
    江坡華城社區），其所有之未售戶，自八十四年七月起至八十六年七月份止（不
    包括八十四年十月），應繳納伊之管理費金額如附表所示，計新臺幣（下同）四
    百八十九萬七千三百四十一元，扣除上訴人已繳納金額一百八十五萬零九百四十
    六元，尚欠三百零四萬六千三百九十五元未為繳納等情，為此依公寓大廈管理條
    例第二十一條規定，求為命上訴人如數給付並自八十六年八月一日起加計法定遲
    延利息之判決（被上訴人超過之請求，業經減縮）。
二、上訴人則以：被上訴人所屬之各住戶應自負實際用水水費之義務，而被上訴人所
    屬住戶對自來水公司自八十四年三月起至八十六年六月份之水費債務（不包括八
    十四年九月），已由伊代為清償，被上訴人住戶對伊負有代墊水費債務，被上訴
    人並已同意承擔該債務，伊自得主張抵銷，且縱認被上訴人未承擔此項債務，惟
    被上訴人受伊委託，按月向住戶收取水費，被上訴人亦有將其代收水費交付之義
    務，於同額之範圍內，伊亦得主張抵銷等語，資為抗辯。
三、查被上訴人主張：上訴人所有江坡華城社區之未售戶，自八十四年七月起至八十
    六年七月份止（不包括八十四年十月），應繳納伊之管理費金額如附表所示，扣
    除上訴人已繳納之一百八十五萬零九百四十六元，尚欠三百零四萬六千三百九十
    五元之事實，為上訴人所不爭執，惟以前揭情詞置辯，經查：
（一）上訴人抗辯所代墊如附表所示之水費乃江坡華城社區住戶自八十四年三月起至
      八十六年四月間之水費支出，期間江坡華城社區之水費臺北自來水事業處係開
      立以上訴人為抬頭之通知向上訴人收取，為兩造所不爭。上訴人與江坡華城社
      區部分住戶之房屋買賣契約書第六條第三款固約定：「本房屋之基水電費、公
      共水電費、瓦斯費、管理費，自本約約定之交屋日起，無論甲方（指各該住戶
      ）已否遷入，其收據抬頭是甲方，均由甲方負擔。」（參見原審卷第十一頁背
      面），然該約定僅在規定水費在交屋後，不論是否遷入，水電、瓦斯費用收據
      抬頭為住戶即應由住戶繳納，惟關於交屋日後，若收據抬頭並非住戶時，水電
      瓦斯等費用應由何人負擔，則未經該條文明白規範。被上訴人主張：依該條約
      定，收據抬頭非各該住戶時，江坡華城社區住戶即無支付義務，上訴人則抗辯
      ：使用者付費，當由住戶支付水費，且依預售房屋買賣契約第十四條約定：「
      乙方（即上訴人）負責辦理本約房屋水電之接通手續，其接通供應之日期，悉
      依各該主管機關作業程序辦理。甲方（即住戶）同意依乙方通知期限內，預繳
      自通知交屋日起算之二個月基本水電費，於結算時憑正式收據多退少補。」（
      參見原審卷第五六頁），可證交屋後水電費之支出即應由住戶負擔等語。然本
      件被上訴人自八十四年四月起即按月指派代表會同上訴人公司人員抄錄社區水
      表，並於收取管理費時，按各住戶自來水分表所示度數，以每度十五元計收水
      費，有紀錄表及水費通知聯附卷可稽（參見原審卷第三一七、三八一至四○○
      頁），並為兩造所不爭，而自八十四年七月起，上訴人即自行以其主張代墊之
      水費扣抵管理費，期間被上訴人陸續表示反對扣抵之意，亦有函文附卷可憑（
      參見原審卷第三二四、三二五頁），惟上訴人仍繼續為之，遭致住戶之反彈而
      拒繳水費，此觀之上開函文內容即明，迄八十五年十月起，上訴人主張扣抵之
      水費數額已大於其應繳之管理費數額，致上訴人拒不繳付管理費而生本件之爭
      議。而依前開預售房屋買賣契約第十四條前段約定，上訴人負有辦理申請房屋
      水電之接通手續，並以各該住戶為水電收據抬頭之義務，上訴人於其主張之代
      墊水費期間，該水費收據抬頭並非江坡華城社區各住戶，有無違反契約約定，
      既有爭議，自難僅憑使用者付費原則，即認該期間之水費當然應由各該住戶負
      擔，亦不能因依前開預售房屋買賣契約第十四條後段約定，住戶於上訴人通知
      之期限內，交付通知交屋日起二個月之水費，即推斷上訴人主張代繳水費期間
      之水費均應由住戶負擔為可採。而前開契約第六條第三款亦無法得出當然應由
      江坡華城社區住戶負擔之結論，是究應由何人負擔猶待探求契約當事人訂立房
      屋買賣契約時之真意而定。
（二）上訴人又抗辯：被上訴人已承擔江坡華城社區住戶對上訴人代墊水費之債務云
      云，提出協議書、管理費收據、收支結餘表等件為證。惟查，江坡華城社區住
      戶於上訴人主張代墊水費期間，是否應負擔水費之支出，應由該等住戶與上訴
      人訂立房屋買賣時契約之真意探求，已如前所述，非當然謂依使用者付費原則
      ，上訴人支付水費即當然取得對該等住戶之不當得利或代位清償之請求權。又
      上訴人所舉兩造於八十四年六月二十日簽立之協議書固有「甲方（即上訴人）
      自八十二年十二月一日起至八十三年十二月三十一日止代墊江坡華城管理費用
      ．．，理應向乙方（即被上訴人）收取，惟．．同意不向乙方請求返還。」等
      文字（參見原審卷第五九頁），惟係在解決該期間上訴人代墊江坡華城社區所
      有相關費用之問題，從該等文字文義無從解釋被上訴人同意承擔其後住戶對上
      訴人支付水費之債務，此由兩造不爭真正之交接備忘錄記載，被上訴人委員建
      議八十四年一月二月之費用由兩造各付一半自明（參見原審卷第六一頁）。次
      查，被上訴人所核發予上訴人之管理費收據，八十四年七月至八十四年九月之
      「應繳金額欄」均低於如附表所示各該月之應繳金額，而另記載扣除水費若干
      ，至其後之收據均另行附註記載：「扣除水費．．」或「×月份水費（扣）」
      等語（參見原審卷第二六一至二七二頁），足認該等收據均已載明管理費遭上
      訴人以水費扣抵之事實，參以上訴人自八十四年七月起自行於應繳之管理費中
      扣抵代墊之水費，被上訴人隨即於八十四年八月二十一日發函上訴人表示不同
      意上訴人此項扣抵，其後再於八十五年十一月二十九日發函上訴人要求退還扣
      抵之水費，有函文附卷可憑（參見原審卷第三二四、三二五頁），足認被上訴
      人自始即不同意上訴人此項扣抵之行為，自不得僅憑前開收據中另以數字加計
      之總額與被上訴人主張扣抵前之應繳數額相同，遽認上訴人同意承擔住戶對上
      訴人之水費債務或同意上訴人以水費扣抵管理費。復查，被上訴人所提之「江
      坡華城社區管理委員會收支結餘表」至八十六年二月，其上固均載有「水費支
      出」一項（參見原審卷第三二八至三四○頁），然其備註欄亦均記載：「水費
      係達欣公司自行於繳交管理費內扣除，本委員會正式發函要求其如數繳還。」
      等語，是不得以該等結餘表已有記載「水費支出」一項而認被上訴人同意承擔
      債務。又被上訴人自八十四年四月按月均指派代表會同上訴人抄錄江坡華城社
      區自來水表，並於每月向全體住戶收取管理費時，併同按各住戶分表所示用水
      度數計收水費，已如前所述，被上訴人自承乃受上訴人委託代為收取（見本院
      更一卷第七一頁），則此乃兩造間是否有委任關係存在，並不足認定被上訴人
      有承擔債務之合意。上訴人抗辯被上訴人已同意承擔其住戶對伊之代墊水費債
      務一節，並不可採，則其以如附表所示之代墊水費金額與上訴人主張如附表所
      示之管理費互相抵銷，即無理由。
（三）惟按，民法第五百四十一條第一項規定：「受任人因處理委任事務，所收取之
      金錢、物品及孳息應交付於受任人。」本件被上訴人自承自八十四年七月至八
      十六年九月已於收取管理費時代向住戶收取水費達一百八十四萬八千九百八十
      元（參見本院更一卷第四八頁），而此代收乃受上訴人委託辦理，已如前所述
      ，而被上訴人綜理江坡華城社區之公共事務，管理費之收取為其權責，是其在
      權責範圍內代收社區住戶之水費，應為其得受委任處理之事務，足認兩造間就
      被上訴人代上訴人向住戶收取水費，有委任關係存在。是依上開條文規定，被
      上訴人有將其所代收之水費交付上訴人之義務，此項義務與上訴人應給付管理
      費債務，其給付種類均為金錢債務且均屆清償期，上訴人於上開金額範圍內主
      張抵銷，應屬有據。被上訴人雖主張：依公寓大廈管理條例第十九條規定，上
      訴人不得對伊之管理費債權主張抵銷云云。但查，公寓大廈管理條例第十九條
      規定：「區分所有權人對於公共基金之權利應隨區分所有權之移轉而移轉；不
      得因個人事由為讓與、扣押、抵銷或設定負擔。」觀其內容係針對區分所有權
      人對公共基金之權利應併同區分所有權移轉，第三人不得以對區分所有權人個
      人之事由，主張該條文所列之權利，與本件上訴人主張抵銷之債權為被上訴人
      本於委任契約所負擔者不同，當無該條文所稱不得抵銷之情形。
四、綜上，被上訴人請求之管理費經上訴人主張抵銷後尚餘一百十九萬七千四百十五
    元，是被上訴人本於公寓大廈管理條例第二十一條規定，請求上訴人給付一百十
    九萬七千四百十五元，及自民國八十六年八月一日起至清償日止，按週年利率百
    分之五計算之利息部分，為有理由，應予准許。逾此所為請求，為無理由，應予
    駁回，應併予駁回。原審就超過上開應准許部分，為上訴人敗訴判決，並為假執
    行之宣告，自有未洽。上訴意旨就此部分指摘原判決不當，求予廢棄改判，為有
    理由。至於上開應准許部分，原審判命上訴人給付，並為假執行之宣告，核無違
    誤，上訴意旨，就此部分，仍執陳詞，指摘原判決不當，聲明廢棄，為無理由，
    應駁回其上訴。
五、據上論結，本件上訴為一部有理由，一部無理由。依民事訴訟法第四百五十條、
    第四百四十九條第一項、第七十九條但書，判決如主文。
中      華      民      國    九十      年      十      月      九      日
                                民事第五庭
                                    審判長法  官  黃  熙  嫣
                                          法  官  黃  雅  惠
                                          法  官  詹  文  馨
右正本係照原本作成。
如不服本判決，應於收受送達後二十日內向本院提出上訴書狀，其未表明上訴理由者
，應於提出上訴後二十日內向本院補提理由書狀（均須按他造當事人之人數附繕本）
上訴時應提出委任律師或具有律師資格之人之委任狀；委任有律師資格者，另應附具
律師及格證書及釋明委任人與受任人有民事訴訟法第四百六十六條之一第一項但書或
第二項（詳附註）所定關係之釋明文書影本。
中      華      民      國    九十      年      十      月    十二      日
                                          書記官  紀  昭  秀
附註：
民事訴訟法第四百六十六條之一（第一項、第二項）：
對於第二審判決上訴，上訴人應委任律師為訴訟代理人。但上訴人或其法定代理人具
有律師資格者，不在此限。
上訴人之配偶、三親等內之血親、二親等內之姻親，或上訴人為法人、中央或地方機
關時，其所屬專任人員具有律師資格並經法院認為適當者，亦得為第三審訴訟代理人
。


司法院資訊處製作；財團法人民間司法改革基金會備份。
